臺灣高等法院刑事判決
110年度交上更一字第9號
上  訴  人  
即  被  告  葉智翔



選任辯護人  趙浩程律師（法扶律師）          
上列上訴人即被告因公共危險案件，不服臺灣新竹地方法院109
年度交訴字第10號，中華民國109年5月14日第一審判決（起訴案
號：臺灣新竹地方檢察署108年度調偵字第348號），提起上訴，
經本院判決後，經最高法院發回更審，本院判決如下：
    主  文
原判決撤銷。
葉智翔犯肇事致人傷害逃逸罪，處有期徒刑陸月，如易科罰金，
以新臺幣壹仟元折算壹日。
    事  實
一、葉智翔於民國107年12月11日，騎乘車牌號碼000-000號輕型
    機車（下稱甲車），沿新竹市北區鐵道路2段由東往西方向
    （即往湳雅街方向）行駛，於同日17時45分許行經該路段與
    光華二街69巷18弄交岔路口時，本應隨時注意車前狀況及兩
    車並行之間隔，隨時採取必要之安全措施，而依當時天候晴
    ，夜間有照明、柏油路面無缺陷、無障礙物、視距良好，並
    無不能注意情形，竟疏未注意貿然前行，適有曹梓毅騎乘車
    牌號碼000-0000號重型機車（下稱乙車）欲左轉光華二街69
    巷18弄、停等在上開路口，甲車擦撞乙車，致曹梓毅人、車
    倒地，並受有臉部挫傷合併撕裂傷（0.4x0.2x0.1公分、0.8
    x0.3x0.3公分）、前胸壁挫傷、左手部挫傷合併擦傷、左膝
    擦傷、左踝擦傷、左側第五掌腕關節脫臼、左眼玻璃體混濁
    及雙眼高度近視併視覺不適等傷害（所涉過失傷害部分，業
    據曹梓毅撤回告訴，另經臺灣新竹地方檢察署檢察官以108
    年度調偵字第348號為不起訴處分）。詎葉智翔得以預見甲
    車擦撞乙車，曹梓毅因而人、車倒地，可能因車禍事故受有
    傷害，惟仍基於駕駛動力交通工具肇事致人受傷而逃逸之不
    確定故意，並未對曹梓毅採取救護或其他必要措施，亦未報
    警處理及協助，即逕自騎乘甲車而逃逸。嗣經在旁之路人胡
    凱祥報警，始循線查獲上情。
二、案經曹梓毅訴由新竹市警察局第一分局報告臺灣新竹地方檢
    察署檢察官偵查起訴。
    理  由
壹、證據能力
一、按被告以外之人於審判外之言詞或書面陳述，除法律有規定
    者外，不得作為證據；又被告以外之人於審判外之陳述，雖
    不符刑事訴訟法第159條之1至第159條之4之規定，而經當事
    人於審判程序同意作為證據，法院審酌該言詞陳述或書面陳
    述作成時之情況，認為適當者，亦得為證據。當事人、代理
    人或辯護人於法院調查證據時，知有第159條第1項不得為證
    據之情形，而未於言詞辯論終結前聲明異議者，視為有前項
    之同意，刑事訴訟法第159條第1項及第159條之5分別定有明
    文。經查，本判決下列所引用上訴人即被告葉智翔（下稱被
    告）以外之人於審判外之陳述，被告於本院審理期日經合法
    傳喚無正當理由未到庭，然其於上訴理由狀內未就證據能力
    表示意見（見交上訴116卷第27至28頁），復於本院行準備
    程序時未聲明異議（見本院卷第27至32頁），檢察官及辯護
    人迄本院言詞辯論終結前亦未聲明異議，本院審酌上開證據
    資料作成時之情況，尚無違法不當或證明力明顯過低之瑕疵
    ，亦認為以之作為證據應屬適當，爰依上開規定，認前揭證
    據資料均有證據能力。
二、次按除法律另有規定外，實施刑事訴訟程序之公務員因違背
    法定程序取得之證據，其有無證據能力之認定，應審酌人權
    保障及公共利益之均衡維護，刑事訴訟法第158條之4定有明
    文。本案以下所引用之非供述證據，並無證據證明係實施刑
    事訴訟程序之公務員違背法定程序所取得，且經本院於審理
    時合法踐行調查程序，自應認均具有證據能力，得作為證據
    。
貳、認定犯罪事實所憑之證據及理由
　　訊據被告固坦承於上開時間，騎乘甲車沿新竹市北區鐵道路
    2段由東往西方向行駛、行經該路段與光華二街69巷18弄交
    岔路口之事實，惟堅決否認有何肇事逃逸犯行，辯稱：起訴
    書所載均與事實不符，我沒有撞到證人即告訴人曹梓毅（下
    逕稱姓名），我騎的甲車是輕型機車，把手距離地面高度為
    92公分，且沒有右後照鏡，碰不到距離地面高度100公分之
    乙車把手，甲、乙2車行進中，乙車慢慢從右邊靠過來，我
    閃到對向車道，我有聽到乙車倒地、很大一聲，我回頭看距
    離已經很遠，後車不斷上來，我無法停車，是曹梓毅自己跌
    倒，與我無關，我也不知道他有無受傷云云（見交上訴116
    卷第56、76、79頁，本院卷第31頁），辯護人辯稱：曹梓毅
    於警詢時證稱被告撞到乙車左後方，在行駛碰到乙車機車左
    側手把與後照鏡，但在偵查及原審時，均僅證稱擦撞部位是
    機車左後方，前後指述明顯不一，且證人胡凱祥（下逕稱姓
    名）亦證稱其未見甲、乙2車有碰觸到等語，本案僅憑曹梓
    毅前後不一之證述，實不足證被告有罪；被告之甲車未碰撞
    曹梓毅之乙車，曹梓毅跌倒與被告騎車行為沒有因果關係，
    被告沒有肇事逃逸之行為云云（見交上訴116卷第80頁，本
    院卷第28、77頁）。經查：
一、被告於107年12月11日騎乘甲車沿新竹市北區鐵道路2段由東
    往西方向行駛，於同日17時45分許行經該路段與光華二街69
    巷18弄交岔路口，適有曹梓毅騎乘乙車欲左轉光華二街69巷
    18弄、停等在上開路口，迨被告騎車繼續前行後，曹梓毅人
    、車倒地，並受有臉部挫傷合併撕裂傷（0.4x0.2x0.1公分
    、0.8x0.3x0.3公分）、前胸壁挫傷、左手部挫傷合併擦傷
    、左膝擦傷、左踝擦傷、左側第五掌腕關節脫臼、左眼玻璃
    體混濁及雙眼高度近視併視覺不適等傷害；又被告未停車查
    看，亦未採取救護或其他必要措施，即騎車離開現場等情，
    業經曹梓毅（見偵3514卷第7至8頁反面、16、55頁，交訴10
    卷第58至66頁）、胡凱祥（見偵3514卷第9頁反面、57頁，
    交訴10卷第66至74頁）證述明確，並有員警偵查報告1份（
    見偵3514卷第4頁）、新竹馬偕紀念醫院診斷證明書3份（見
    偵3514卷第11至13頁）、道路交通事故現場圖、道路交通事
    故調查表㈠、㈡各1份（見偵3514卷第17至20頁）、路口監視
    器錄影畫面截圖1份（見偵3514卷第23至25頁）、現場及甲
    、乙車外觀照片1份（見偵3514卷第26至39頁）、車輛詳細
    資料報表2份（見偵3514卷第40至41頁）在卷可稽，且為被
    告所不爭執，上開事實首堪認定。
二、被告就本件事故發生具有過失：
　㈠按同一證人就同一待證事實，前後證述稍有齟齬或不能相容
    時，法院對證人所為前後矛盾之證詞，不宜僅依表面觀察，
    發現其一有矛盾情形即全然摒棄不採，亦不應依證人事後之
    翻供即認其原先之證詞不實，法院為確實發現真實，仍有必
    要依證人人性弱點之角度、案發時間及作證時間之間隔、人
    之記憶力等深切觀察其前後所為不同之證述，何者係真實可
    信；且人之記憶有限，又因事件性質、個人特質、時間間隔
    、影響程度而不同，故證人之證言先後未盡相符或互有矛盾
    ，或相互間有所歧異，容屬常理。但事實審法院本於審理所
    得之心證，就其證言一部分認為確實可信予以採取，原非法
    所不許，非謂一有不符或矛盾，即認其全部均為不可採信（
    最高法院99台上字第270號判決、98年度台上第7265號判決
    意旨參照）。查曹梓毅證稱：我當時騎乘乙車沿著鐵道路2
    段由東往西方向行駛，在光華二街69巷18弄交岔路口打左轉
    方向燈停等要左轉，被告與我同向直行，他從我左後方騎過
    來，擦撞乙車左後方，被告擦撞我後有停車回頭看我，然後
    馬上就騎走了等語（見偵3514卷第55頁，交訴10卷第58至66
    頁）一致，僅就被告之甲車擦撞乙車左後方後，有無再觸碰
    乙車左側手把、後照鏡乙情歧異，然觀卷附道路交通事故調
    查報告表㈡1紙（見偵3514卷第19頁），其中㉝記載乙車車輛
    撞擊部位為左側車身，且乙車左側把手、左側後視鏡、龍頭
    左側、左側車身、左後側車殼處呈現掉漆之情，有乙車車損
    照片1份（見偵3514卷第28至35頁）在卷可參，參諸曹梓毅
    對於上開時、地騎乘乙車，遭被告騎乘甲車超車時，擦撞後
    致人、車倒地而受傷，且被告未停留現場等陳述內容前後一
    致及明確，且與被告素不相識乙情，為被告與曹梓毅均不否
    認，殊難認曹梓毅有何虛構故事藉以誣陷被告之動機，揆諸
    上開意旨，本院認曹梓毅證述於上開時、地騎乘乙車，遭被
    告騎乘甲車超車時擦撞乙車，致曹梓毅人、車倒地而受傷，
    且被告未停留現場等語，已然可採。
　㈡胡凱祥於偵查中證稱：我當時接小孩回來，剛好看到曹梓毅
    在路中間待轉要左轉進巷子，甲車跨越中間要逆向超車，乙
    車就人車倒地，我看到是甲車超車過去後，乙車有被勾到後
    照鏡才倒地，甲車往前騎乘約10公尺後停下來往後看，看一
    看就離開了等語（見偵3514卷第57頁），且與被告互不相識
    ，僅偶然目擊案發經過，其應無甘冒偽證刑責恣意構陷被告
    之理，本院認胡凱祥證述應可採信。
　㈢觀諸路口監視錄影畫面截圖1份（見偵3514卷第23至25頁），
    可見案發時被告甲車經過乙車時，乙車倒地，被告往前騎駛
    不久，便在馬路上將雙腳踩在地上，並曾往後轉頭看等情，
    衡諸常情，若被告僅是自乙車旁邊駛經、無碰撞、擦撞，被
    告往前騎駛不久後何需放下雙腳、往後轉頭看之理？足認被
    告當時係因擦撞乙車，而有車身搖晃、不穩之情形，為平衡
    車輛而以雙腳踩地，並曾往後轉頭看以確認先前騎經路段狀
    況，亦可證明當時甲、乙車確有發生擦撞乙節屬實。
　㈣按汽車行駛時，駕駛人應注意車前狀況及兩車並行之間隔，
    並隨時採取必要之安全措施，道路交通安全規則第94條第3 
    項定有明文。查被告領有適當之駕駛執照，有公路監理電子
    閘門查詢結果1份（見偵3514卷第42頁）在卷足憑，對於上
    開規定應知之甚稔，其騎乘甲車行經上開路口，見曹梓毅之
    乙車在該處停等紅燈欲左轉，且當時其他行進中之車輛均有
    開啟大燈，是其路況應為天候晴、夜間有照明（道路交通事
    故調查表㈠誤載為日間有自然光線，應予更正）、柏油路面
    無缺陷、無障礙物、視距良好，並無不能注意之情事，有道
    路交通事故調查表㈠、路口監視器錄影畫面截圖等件（見偵3
    514卷第18、23至25頁）在卷可參，被告竟仍疏未注意，貿
    然自乙車左側超車直行，擦撞乙車，致曹梓毅人、車倒地而
    受上開傷害，肇生本件車禍事故，足見被告對本件車禍事故
    之發生確有過失甚明。
三、被告於案發後逕自騎乘甲車而逃逸，係基於駕駛動力交通工
    具肇事致人受傷而逃逸之不確定故意：　　
　㈠按刑法第185條之4規定駕駛動力交通工具肇事，致人死傷而
    逃逸之處罰，立法目的係為了維護交通安全，加強救護，減
    少被害人的死傷，促使駕駛人於肇事後，能對被害人即時加
    以救護，以避免傷害的加重或者死亡的發生，此時倘駕駛人
    對因其故意或過失所致之事故，即有義務留在肇事現場，採
    取救護或其他必要措施，自不待言。上開法條，以行為人在
    主觀上須對致人死傷之事實有所認識，並進而決意擅自逃離
    肇事現場，為其要件。但此所謂「認識」，並不以行為人明
    知致人死傷之事實之直接（確定）故意為必要，祇須行為人
    預見因肇事而有發生致人死傷之結果，仍執意逃逸，亦即有
    不確定故意，即足當之。　
　㈡曹梓毅之乙車人、車倒地後，被告往前騎駛不久後曾在馬路
    上放下雙腳、往後轉頭看，已如前述，且被告自承：我有回
    頭看一下等語（見交上訴116卷第80頁），難認被告對於擦
    撞乙車致曹梓毅倒地等情毫無所悉；稽之日常生活經驗法則
    ，以一般通常社會經驗及智識程度之成年人，顯可預見曹梓
    毅騎乘乙車人、車均跌摔，曹梓毅可能因車禍事故受有傷害
    ，被告自難推諉不知。又肇事後，被告非但未將曹梓毅送醫
    救護或為其他必要措施，反而逕自騎乘甲車離去等情，業經
    曹梓毅、胡凱祥證述明確（已如前述），被告既可預見曹梓
    毅受有傷害，自應採取救護或其他必要措施，並向警察機關
    報告，不得任意駛離現場，卻仍騎乘甲車逃逸，堪以認定被
    告具肇事逃逸之不確定故意之事實。
四、被告、辯護人所辯不可採信之理由：　　　　　　　
　㈠被告騎乘甲車擦撞曹梓毅之乙車，致曹梓毅人、車倒地，受
    有上開傷害，業經認定如前，且曹梓毅或胡凱祥均未曾證述
    係因甲車機車把手碰撞乙車機車把手，方致曹梓毅人車倒地
    等情，況乙車遭甲車擦撞左後方後，依動力原則，非無可能
    朝左方傾斜而降低高度與甲車高度相當，又遭甲車擦撞其左
    側機車把手，故被告、辯護人以兩車機車把手高度差，認為
    甲車機車把手無法碰觸乙車機車把手部分而無擦撞，自有誤
    會亦不合常理。
　㈡曹梓毅雖就甲車有無擦撞乙車左側把手及後照鏡部分前後證
    述不一，然就被告於前揭時地騎乘甲車與乙車發生碰撞後，
    曹梓毅即人、車倒地受傷等情並無二致，且均無反覆，已如
    前述，自難僅以曹梓毅就上開部分之證述稍有出入，即謂曹
    梓毅之證述有瑕疵而全盤否認其證詞之真實性，是辯護人以
    曹梓毅所述前後反覆，不足憑採云云，自無足採。　
　㈢至胡凱祥雖於原審時證稱：我先聽到跌倒、機車滑行的聲音
    ，瞄到有1輛車過去了，我沒注意到兩部機車車身有無接觸
    到，被告超車是從對向車道超車，但我不知道有沒有碰到，
    但確定距離已經很近了等語（見交訴10卷第68至72頁），與
    其於上開偵查中就案發時甲車有擦撞乙車乙情不甚一致，然
    胡凱祥於原審109年4月23日審理時作證之際，距離案發日之
    107年12月11日已逾1年4月，自難期待胡凱祥先後陳述能夠
    完全一致、鉅細靡遺毫無遺漏陳述先前所經歷之事實；又關
    於甲、乙兩車距離接近、曹梓毅便人車均倒地受有傷害，被
    告有回頭查看、隨即離去等主要情節，胡凱祥前後所述一致
    ，佐以前述種種因素，致其後作證時於細節上之供述與之前
    證訴之內容歧異，尚難謂係虛偽所致，是胡凱祥此部分證述
    之微疵，並不影響其證詞之憑信性，尚難資為有利於被告之
    認定。辯護人認胡凱祥證述前後不一均不可採云云，尚不可
    採。
五、綜上，被告、辯護人所辯均不可採信，本案事證已臻明確，
    被告犯行洵堪認定，應依法論科。　　　
參、論罪科刑
一、查被告行為後，刑法第185條之4依司法院釋字第777號解釋
    意旨，於110年5月28日修正公布，同年月30日施行。關於行
    為人駕駛動力交通工具發生交通事故係過失致人傷害而逃逸
    者，修正前該條規定「處1年以上7年以下有期徒刑」，修正
    後該條第1項前段則規定「處6月以上5年以下有期徒刑」。
    經比較新、舊法之結果，修正後之規定較有利於被告，依刑
    法第2條第1項但書規定，自應適用被告行為後即修正後之現
    行規定論處。
二、核被告所為，係犯修正後刑法第185條之4第1項前段之駕駛
    動力交通工具肇事致人傷害逃逸罪。
三、按刑法第59條規定之酌量減輕其刑，必須犯罪另有特殊之原
    因與環境，在客觀上足以引起一般同情，認為即使予以宣告
    法定最低度刑，猶嫌過重者，始有其適用。查刑法第185條
    之4第1項前段規定之最低法定刑已經減輕，亦即從原本之有
    期徒刑1年減為有期徒刑6月，且屬得易科罰金之刑度，則依
    本案犯罪情狀，尚無縱科以最低度刑猶嫌過重之顯可憫恕或
    情輕法重情形，而無刑法第59條酌減其刑規定之適用。
肆、撤銷改判之理由
一、原審以被告上開犯行事證明確，予以論罪科刑，固非無見。
    惟原判決未及適用修正後之刑法第185條之4第1項前段規定
    論處，尚有未恰；又刑法第185條之4第1項前段規定經修正
    後，被告已無適用刑法第59條規定予以酌減其刑之餘地，已
    如前述，原審依刑法第59條規定酌減其刑，同有未恰。被告
    提起上訴否認犯罪，雖無理由，然原判決既有上開可議之處
    ，仍屬無可維持，自應由本院予以撤銷改判。
二、爰審酌被告5年內未有論罪科刑及執行之紀錄，其素行尚佳
    ，其因一時輕忽過失未注意車前狀況及兩車並行之間隔，仍
    貿然超車前行，而擦撞曹梓毅騎乘之機車，致其倒地受傷，
    且於肇事後，得以預見曹梓毅人、車倒地，可能因車禍事故
    受有傷害，仍基於肇事逃逸之不確定故意，未採取救護或其
    他必要措施，亦未報警處理及協助即逃逸，其行為自有不當
    ，又考量依卷附路口監視器錄影畫面顯示，或依被告供稱：
    後面車子就跟著上來了，所以我就沒有停下來，我當時趕著
    上班，也跟我沒有關係，所以我就離開了等語，足見現場車
    流量非微，是被告未留待現場救護或採取必要之措施，當已
    生相當之危險，又其始終均否認自己肇事責任，進而矢口否
    認本案罪行，自難認其犯後態度良好，惟念及曹梓毅所受之
    上開傷勢尚非有立即致命之風險，且被告事後業與曹梓毅成
    立調解，透過保險公司賠訖曹梓毅和解金等情，業據被告供
    承在卷（見交訴10卷第34頁），且有新竹市東區調解委員會
    108年8月8日108 年刑調字第458號調解書1份（見調參348卷
    第2頁）在卷可參，堪認被告犯後已有彌補之舉，兼衡被告
    自承高中畢業之智識程度、已婚、與太太共同照顧2名16、1
    7歲子女、經濟狀況勉持等家庭及經濟狀況（見交上訴116卷
    第80頁）等一切情狀，量處如主文所示之刑，並諭知易科罰
    金之折算標準。
伍、被告經本院合法傳喚，無正當理由不到庭，爰不待其陳述，
    逕行判決。　　　　　　
據上論斷，應依刑事訴訟法第369條第1項前段、第364條、第299
 條第1項前段、第371條，判決如主文。
本案經檢察官翁貫育提起公訴，檢察官孫冀薇、羅松芳到庭執行
職務。
中　　華　　民　　國　　110 　年　　11　　月　　2 　　日
                  刑事第十二庭  審判長法　官  陳如玲
                                      法　官  魏俊明
                                      法　官  蔡如惠
以上正本證明與原本無異。
如不服本判決，應於收受送達後20日內向本院提出上訴書狀，其
未敘述上訴之理由者並得於提起上訴後20日內向本院補提理由書
（均須按他造當事人之人數附繕本）「切勿逕送上級法院」。
                                      書記官  宗志強
中　　華　　民　　國　　110 　年　　11　　月　　2 　　日
附錄：本案論罪科刑法條全文
中華民國刑法第185條之4
駕駛動力交通工具發生交通事故，致人傷害而逃逸者，處6月以
上5年以下有期徒刑；致人於死或重傷而逃逸者，處1年以上7年
以下有期徒刑。
犯前項之罪，駕駛人於發生交通事故致人死傷係無過失者，減輕
或免除其刑。